臺灣臺北地方法院刑事判決
111年度審易字第365號
公  訴  人  臺灣臺北地方檢察署檢察官
被      告  沈淑琦



上列被告因詐欺案件，經檢察官提起公訴（110年度偵字第35307
號），本院判決如下：
    主  文
沈淑琦共同犯洗錢防制法第十四條第一項之一般洗錢罪，處有期
徒刑伍月，併科罰金新臺幣參萬元，罰金如易服勞役，以新臺幣
壹仟元折算壹日。緩刑貳年，緩刑期間付保護管束，並應於本判
決確定後陸個月內向指定之政府機關、政府機構、行政法人、社
區或其他符合公益目的之機構或團體提供捌拾小時之義務勞務，
及完成法治教育課程肆場次。
    事  實
一、沈淑琦於民國110年10月21日前之不詳時間，透過交友軟體
    結識真實姓名、年籍不詳，自稱「林俊傑」之人，並與該自
    稱「林俊傑」之人以通訊軟體LINE聯繫，嗣「林俊傑」請沈
    淑琦提供個人金融帳戶供其匯入款項，並請沈淑琦協助提領
    款項後再購買比特幣存入其指定之比特幣帳戶。沈淑琦明知
    金融機構帳戶為個人信用之重要表徵，任何人皆可自行前往
    金融機構申請開立帳戶，並無特別之窒礙，且可預見將自己
    之帳戶提供不熟悉之人匯入款項再協助提領其內金額，該人
    可能以自己帳戶作為收受詐欺贓款使用，並產生遮斷資金流
    動軌跡而逃避國家追訴處罰之洗錢效果，竟基於縱以其金融
    帳戶供他人實施詐欺使用及隱匿犯罪所得去向之洗錢亦不違
    其本意之犯意聯絡，將其申辦之中華郵政帳戶000-00000000
    000000帳戶(下稱本案帳戶)之帳號告知「林俊傑」。「林俊
    傑」或其他不法之徒（無證據足認沈淑琦於此次犯行認知本
    件有「林俊傑」以外之正犯及共犯），於110年10月11日下
    午4時41分許，以臉書暱稱「Gemechis Woreda」、LINE暱稱
    「Edmondmorrison」對許所崇佯稱因寄來臺灣之包裹遭海關
    攔截，需請許所崇協助將款項匯入本案帳戶，以利包裹通關
    云云，致許所崇陷於錯誤，於同年月21日，在臺中市○○區○○
    ○路000號郵局臨櫃匯款新臺幣（下同）7萬1,644元至本案帳
    戶內，沈淑琦即依「林俊傑」之指示於同日以卡片提款方式
    自本案帳戶提領6萬元及1萬1,600元，再依「林俊傑」指示
    購買等值之比特幣後存入指定之比特幣帳戶，而隱匿犯罪所
    得去向。嗣許所崇發覺有異報警處理，查悉上情。
二、案經許所崇訴由臺北市政府警察局萬華分局報告臺灣臺北地
    方檢察署檢察官偵查起訴。
    理  由
壹、證據能力
    本判決認定事實所引用之供述及非供述證據，並無證據證明
    係公務員違背法定程序所取得，且經本院於審理時一一提示
    ，檢察官及被告沈淑琦均表示無意見（見本院卷第109至111
    頁），迄於言詞辯論終結前亦均未聲明異議，本院審酌該等
    證據資料製作時之情況，無違法不當及證明力明顯過低之瑕
    疵，認作為證據應屬適當，認均有證據能力。
貳、實體方面
一、認定犯罪事實所憑之證據及理由：
  ㈠訊據被告固坦承本案帳戶為其所申設，且有將本案帳戶提供
　  予其透過交友軟體結識自稱「林俊傑」之人，及依「林俊傑
    」指示將匯入該帳戶內之金錢提領6萬元及1萬1,600元後，
    再依「林俊傑」指示購買等值之比特幣並存入指定之比特幣
    帳戶等情，惟矢口否認有何詐欺取財及洗錢犯行，辯稱：我
    認為我是被利用的，我以為跟我通訊的人就是林俊傑本人，
    因為他一直說是本人，他說要幫助商業夥伴，我才會提供帳
    戶並代為領款云云。經查：
 1、證人即告訴人許所崇於110年10月11日下午4時41分許，接獲
    臉書暱稱「Gemechis Woreda」、LINE暱稱「Edmondmorriso
    n」之人對其佯稱因寄來臺灣之包裹遭海關攔截，請告訴人
    協助將款項匯入本案帳戶，以利包裹通關云云，致告訴人陷
    於錯誤，於同年月21日，在臺中市○○區○○○路000號郵局臨櫃
    匯款7萬1,644元至本案帳戶內，嗣被告即於同日以卡片提款
    方式自本案帳戶提領6萬元及1萬1,600元，再購買等值之比
    特幣後存入比特幣帳戶等情，業據證人即告訴人於警詢時證
    述明確（見偵卷第27至28頁），並有告訴人之通訊軟體對話
    紀錄、郵政匯款申請書影本、本案帳戶之開戶資料及歷史交
    易明細、被告所提之比特幣交易收據等件（見偵卷第29至17
    至21、41、43頁、本院卷第59頁）在卷可稽，是此部分事實
    ，應堪認定。
　⒉按刑法上之故意，可分為確定故意（直接故意）與不確定故
    意（間接故意），行為人對於構成犯罪之事實，明知並有意
    使其發生者，為故意；行為人對於構成犯罪之事實，預見其
    發生而其發生並不違背其本意者，以故意論，刑法第13條定
    有明文。是故意之成立，不以對於構成犯罪之事實，明知並
    有意使其發生為必要，僅需對於構成犯罪之事實、結果，預
    見其發生，而其發生並不違背其本意即為已足。亦即倘行為
    人認識或預見其行為會導致某構成要件實現（結果發生），
    縱其並非積極欲求該構成要件實現（結果發生），惟為達到
    某種目的而仍容任該結果發生，亦屬法律意義上之容任或接
    受結果發生之「不確定故意」，此即前揭法條所稱之「以故
    意論」（最高法院95年度台上字第3886號判決意旨參照）。
    再金融帳戶為個人理財之工具，於郵局或銀行等金融機構申
    請開設存款帳戶並無特殊之資格限制，一般民眾皆可利用存
    入最低開戶金額之方式，任意在銀行或郵局等金融機構開設
    存款帳戶，且一人並可於不同金融機構申請多數存款帳戶使
    用，尚無任何困難，此乃眾所周知之事實，是依一般人社會
    生活經驗，若見借用他人帳戶，衡情對於該等帳戶可能供作
    不法目的使用，應有合理預見。查被告固供承：我以為跟我
    通訊的人就是林俊傑本人等語，惟其於本院亦供稱：雖然我
    有懷疑過是不是林俊傑本人，但對方再三保證是他本人，也
    說不會出問題等語（見本院卷第112至113頁），顯見被告雖
    自認係與林俊傑本人聯繫，然其並未曾見過本人，實無從確
    定以通訊軟體與其聯絡者之真實身分，復依被告所提之其與
    LINE暱稱「Music」之人之對話紀錄翻拍照片觀之（見本院
    卷第67至93頁），亦無從認定與其聯繫者即為「林俊傑」。
    又LINE並非實名制，一般人無法透過LINE查得真實使用人之
    姓名，而申請LINE帳號並無身分認證機制，僅需填寫部分個
    人資料即可申請，被告本身既有使用LINE之經驗，對於該軟
    體之申請、使用方式，自屬明瞭，則其僅掌握對方LINE帳號
    之情況下，即將帳戶交付使用，其對於後續可能發生無法再
    追查帳戶使用狀況，因而導致匯入帳戶內之款項去向不明，
    於主觀上即可預見。況被告於本院審理中自承其為專科畢業
    之智識程度，且家裡經營洗衣店（見本院卷第114頁），是
    其既為具有相當智識程度及社會經驗之人，對於詐騙份子利
    用人頭帳戶之犯罪型態、如何使用及保管帳戶資料之常識及
    應避免自身帳戶被不法利用為詐財工具，自難諉為不知。是
    其當可預見他人向其借用本案帳戶後將可能作為不法使用，
    竟同意提供本案帳戶帳號給自稱「林俊傑」之人使用，供該
    人匯入來源不明之款項至本案帳戶內，顯有容任他人利用其
    本案帳戶作為詐騙犯罪工具而犯詐欺取財罪之不確定故意。
　⒊被告既預見匯入本案帳戶內之款項，極有可能係詐欺等不法
    行為之犯罪所得，猶仍配合在提領款項後再購買等值之比特
    幣後存入指定之比特幣帳戶，其主觀上自有容任隱匿特定犯
    罪所得去向及所在，以規避國家機關調查之不確定故意，自
    亦應構成洗錢防制法第14條第1項之一般洗錢罪。
  ㈡被告固辯稱其係因相信與其聯繫者即為「林俊傑」本人，方
    提供帳戶供該人使用云云，然被告對自稱「林俊傑」之人別
    已有存疑一情，已如前述，是其此部分所辯，已難憑採。況
    「林俊傑」既然未在臺灣地區，則其竟借用被告之本案帳戶
    供人匯入匯出款項，並又需被告代為購買比特幣後再存入指
    定之比特幣帳戶，以此層層迂迴之方式將匯入被告帳戶之款
    項轉換為不同形式，被告對自己之帳戶可能已經由「林俊傑
    」使用作為地下匯兌、洗錢等不法行為，難謂全無預見。且
    審以現今跨國匯款程序簡便，一般人只要使用可以連接網路
    之手機或電腦，即可輕易透過網路銀行完成跨國轉帳及交易
    ，實毋庸透過異地之被告代為操作，又被告對於匯入款項之
    真實原因一無所知，猶不違本意而以自己之本案帳戶代自稱
    「林俊傑」之人收受款項並代為領出後再購買比特幣，及購
    買等值之比特幣後存入指定之比特幣帳戶，自應有洗錢及詐
    欺取財之不確定故意，所辯要非可採。
  ㈢綜上，本案事證明確，被告犯行堪以認定，應依法論科。
二、論罪科刑：
  ㈠按洗錢防制法第2條規定：「本法所稱洗錢，指下列行為：
    意圖掩飾或隱匿特定犯罪所得來源，或使他人逃避刑事追訴
    ，而移轉或變更特定犯罪所得。掩飾或隱匿特定犯罪所得
    之本質、來源、去向、所在、所有權、處分權或其他權益者
    。收受、持有或使用他人之特定犯罪所得。」。洗錢防制
    法之立法目的，依同法第1條規定，係在於防範及制止因特
    定犯罪所得之不法財物或財產上利益，藉由洗錢行為（例如
    經由各種金融機構或其他交易管道），使其形式上轉換成為
    合法來源，以掩飾或切斷其財產或財產上利益來源與犯罪之
    關聯性，而藉以逃避追訴、處罰。準此以觀，洗錢防制法洗
    錢罪之成立，除行為人在客觀上有掩飾或隱匿因特定犯罪所
    得財產或財產上利益之具體作為外，尚須行為人主觀上具有
    掩飾或隱匿其財產或利益來源與犯罪之關聯性，使其來源形
    式上合法化，以逃避國家追訴、處罰之犯罪意思，始克相當
    。倘能證明人頭帳戶內之資金係前置之特定犯罪所得，即應
    逕以一般洗錢罪論處，例如詐欺集團向被害人施用詐術後，
    為隱匿其詐欺所得財物之去向，而令被害人將其款項轉入該
    集團所持有、使用之人頭帳戶，並由該集團所屬之車手前往
    提領詐欺所得款項得逞，檢察官如能證明該帳戶內之資金係
    本案詐欺之特定犯罪所得，即已該當於洗錢防制法第14條第
    1項之一般洗錢罪，倘行為人意圖掩飾或隱匿特定犯罪所得
    來源，而將特定犯罪所得直接消費處分，甚或交予其他共同
    正犯，而由共同正犯以虛假交易外觀掩飾不法金流移動，即
    難認單純犯罪後處分贓物之行為，應仍構成洗錢防制法第2
    條之洗錢行為（最高法院108年度台上字第1744號判決參照
    ）。行為人如意圖掩飾或隱匿特定犯罪所得來源，而將特定
    犯罪所得移轉交予其他共同正犯予以隱匿，自已侵害洗錢防
    制法之保護法益，係屬該法第2條第1款或第2款之洗錢行為
    ，尚難單純評價為取得詐欺犯罪所得之行為，而僅視為詐欺
    取財犯行之一部分(最高法院110年度台上字第1423號、第22
    94號判決意旨參照)。查被告所犯本件詐欺取財罪，為洗錢
    防制法第3條第1款所稱之特定犯罪，被告將其個人申辦郵局
    帳戶帳號資料提供予自稱「林俊傑」之人使用，嗣不詳之人
    對告訴人施用詐術，致告訴人陷於錯誤後將款項匯至被告申
    辦郵局帳戶內，被告即將款項領出並購買等值之比特幣後存
    入指定之比特幣帳戶，以此迂迴層轉，製造金流斷點，使司
    法機關難以溯源追查犯罪所得之蹤跡，以達掩飾、隱匿特定
    犯罪所得之所在及去向，自屬洗錢行為。是核被告所為，係
    犯刑法第339條第1項詐欺取財罪及洗錢防制法第14條第1項
    之一般洗錢罪。起訴書所犯法條雖漏未記載被告犯洗錢防制
    法第14條第1項之一般洗錢罪嫌，但此部分提領行為之犯罪
    事實已據檢察官於起訴書犯罪事實欄載明，且與已起訴之詐
    欺取財犯行有想像競合犯之裁判上一罪關係，並經本院當庭
    告知被告罪名，已保障被告防禦權（見本院卷第107頁），
    本院自得一併審理。
  ㈡被告就本案犯行與自稱「林俊傑」之人，互相利用彼此行為
    ，分擔實行，共同達成詐欺、洗錢犯行目的，而有犯意聯絡
    與行為分擔，應依刑法第28條規定，論以共同正犯。
  ㈢被告所犯詐欺取財、一般洗錢罪，在自然意義上雖非完全一
    致，然係基於同一犯罪計畫，且行為間有局部重疊關係，為
    避免過度評價，認應屬一行為觸犯數罪名之想像競合犯，依
    刑法第55條規定，從一重以一般洗錢罪處斷。
  ㈣爰審酌被告與自稱「林俊傑」之人，共同為本案詐欺取財及
    洗錢犯行，使犯罪追查不易，並影響社會正常之交易安全及
    秩序，亦造成告訴人受有金錢損害，且因其所為掩飾、隱匿
    犯罪所得之去向、所在，致使執法人員難以追查共犯之真實
    身分，其犯罪所生之危害非輕；並衡酌被告已與告訴人達成
    調解，並給付完畢等情，有調解筆錄及本院公務電話紀錄等
    件（見本院卷第37至38、47頁），及兼衡被告所為本案犯行
    之犯罪動機、目的、手段、犯罪情節、告訴人遭詐騙之金額
    、被告自陳之智識程度及家庭生活狀況、告訴人表示之意見
    （見本院卷第113至114）等一切情狀，量處如主文所示之刑
    ，並就併科罰金部分，諭知如易服勞役之折算標準。
四、被告未曾因故意犯罪受有期徒刑以上刑之宣告，有臺灣高等
    法院被告前案紀錄表1份（見本院卷第13頁）在卷足憑，其
    因一時失慮，致罹刑典，犯後表示悔意，且與告訴人達成調
    解，並賠償完畢，本院因認被告經此偵、審程序，應能知所
    警惕而無再犯之虞，故其所受之刑之宣告以暫不執行其刑為
    適當，爰依刑法第74條第1第1款規定，諭知如主文所示之緩
    刑期間，以啟自新。然為促使被告日後得以知曉遵守法律，
    本院乃認除上揭緩刑宣告外，實有再賦予被告一定負擔之必
    要，是斟酌被告因法治觀念薄弱而觸法，為確保其能記取教
    訓，依刑法第74條第2項第5款、第8款規定，命其於判決確
    定6個月內，依執行檢察官之命令，向指定之政府機關、政
    府機構、行政法人、社區或其他符合公益目的之機構或團體
    提供80小時之義務勞務，並接受4場次之法治教育課程，以
    發揮附條件緩刑制度之立意及避免短期自由刑執行所肇致之
    弊端，以期符合本案緩刑目的，並依刑法第93條第1項第2 
    款規定在緩刑期間內併付保護管束，以收緩刑之實效。若被
    告不履行前開負擔，且情節重大足認原宣告之緩刑難收其預
    期效果，而有執行刑罰之必要者，依刑法75條之1第1項第4 
    款之規定，得撤銷其宣告，併此敘明。
五、沒收：按犯罪所得，屬於犯罪行為人者，沒收之；於全部或
    一部不能沒收或不宜執行沒收時，追徵其價額，刑法第38條
    之1第1項前段、第3項分別定有明文。又洗錢防制法第18條
    第1項固規定「犯第14條之罪，其所移轉、變更、掩飾、隱
    匿、收受、取得、持有、使用之財物或財產上利益，沒收之
    ；犯第15條之罪，其所收受、持有、使 用之財物或財產上
    利益，亦同」，此一規定採取義務沒收主義，只要合於前述
    規定，法院即應為相關沒收之諭知，然該洗錢行為之標的是
    否限於行為人所有者始得宣告沒收，法無明文，實務上一向
    認為倘法條並未規定「不問屬於犯罪行為人與否均沒收」時
    ，自仍以屬於被告所有者為限，始應予沒收，是在洗錢防制
    法並未規定「不問屬於犯罪行為人與否」之情形下，自宜從
    有利於被告之認定。查本件告訴人所匯入本案帳戶之7萬1,6
    44元，其中7萬1,600業經被告依「林俊傑」指示購買等值之
    比特幣後存入指定之比特幣帳戶，已非屬於被告所有，故此
    部分不予宣告沒收或追徵。另44元部分，因被告已與告訴人
    達成調解，並已給付告訴人4萬元完畢，未免重複剝奪被告
    之犯罪所得，而有過苛之虞，爰亦不予宣告沒收或追徵。 
據上論斷，應依刑事訴訟法第299條第1項前段，判決如主文。
本案經檢察官高文政提起公訴，檢察官吳春麗、楊舒雯到庭執行
職務。　　　　　　　　　
中　　華　　民　　國　   111　　年　  9　　月　　6　　日
　　　　　　　　　刑事第二十一庭  審判長法  官  程克琳
                                        法  官  王筱寧
                                        法  官  倪霈棻
以上正本證明與原本無異。
如不服本判決應於收受送達後20日內向本院提出上訴書狀，並應
敘述具體理由；其未敘述上訴理由者，應於上訴期間屆滿後20日
內向本院補提理由書（均須按他造當事人之人數附繕本）「切勿
逕送上級法院」。告訴人或被害人如對於本判決不服者，應具備
理由請求檢察官上訴，其上訴期間之計算係以檢察官收受判決正
本之日期為準。因疫情而遲誤不變期間，得向法院聲請回復原狀
。
　　　　　　　　　　　　　　　        　書記官　蔡旻璋
中　　華　　民　　國　　111 　年　　9 　　月　　6 　　日
附錄論罪科刑法條
洗錢防制法第14條：
有第二條各款所列洗錢行為者，處7年以下有期徒刑，併科新臺
幣5百萬元以下罰金。
刑法第339條：
意圖為自己或第三人不法之所有，以詐術使人將本人或第三人之
物交付者，處5年以下有期徒刑、拘役或科或併科50萬元以下罰
金。
以前項方法得財產上不法之利益或使第三人得之者，亦同。
前二項之未遂犯罰之。